臺灣高等法院高雄分院刑事判決　　　　99年度上易字第1287號
上　訴　人　臺灣高雄地方法院檢察署檢察官
被　　　告　柯銘芳
上列上訴人因被告詐欺案件，不服臺灣高雄地方法院99年度易字
第1766號中華民國99年11月10日第一審判決（起訴案號：臺灣高
雄地方法院檢察署99年度偵字第19323 號），提起上訴，本院判
決如下：
    主  文
上訴駁回。
    理  由
一、公訴意旨略以：柯銘芳於民國97年6 月間某日，將其國泰世
    華商業銀行新興分行帳號000000000000號帳戶（下稱前揭帳
    戶）之存摺、提款卡、密碼及印章，交付予姓名年籍不詳、
    自稱「顏暐峻」之詐欺集團成員。適該詐欺集團成員共同意
    圖為自己不法之所有，於97年7 月25日上午11時許，撥打電
    話予蔡雪珠，佯稱係伊媳婦潘如芳要購買股票云云，致蔡雪
    珠不疑有他，而於同日即97年7 月25日中午12時許，前往高
    雄市新興區○○○路72號國泰世華商業銀行東高雄分行，依
    指示以蔡雪珠所有國泰世華商業銀行東高雄分行帳戶轉帳新
    臺幣（下同）5 萬元至被告前揭帳戶。因認被告柯銘芳涉犯
    刑法第339 條第1 項、第30條第1 項前段之幫助詐欺取財罪
    嫌等語。
二、按犯罪事實，應依證據認定之，無證據不得認定犯罪事實；
    又不能證明被告犯罪者，應諭知無罪之判決；刑事訴訟法第
    154 條第2 項、第301 條第1 項分別定有明文。次按認定不
    利於被告之證據須依積極證據，苟積極證據不足為不利於被
    告事實之認定，即應為有利被告之認定，更不必有何有利之
    證據；又犯罪事實之認定，應憑證據，如無相當之證據，或
    證據不足以證明，自不得以推測或擬制之方法，以為裁判之
    基礎；最高法院30年上字第816 號判例、40年台上字第86號
    判例可資參照。
三、本件公訴人認被告涉有上開犯行，無非係以被告警詢及偵查
    中之供述、被害人蔡雪珠於警詢中之指訴及其提出之國泰世
    華銀行存摺封面及內頁影本1 份、被告前揭帳戶基本資料及
    交易明細資料1 份為其主要論據。惟訊據被告對於前揭帳戶
    為其開立使用，及被害人蔡雪珠遭他人詐騙而匯款5 萬元至
    前揭帳戶內等情固不爭執，然堅詞否認有幫助詐欺取財之犯
    行，辯稱：因為那時候伊父親病危，醫藥費很貴，急於要辦
    理貸款，伊在打零工，真正銀行貸款又辦不過，當時是在網
    路上面看到可以幫忙貸款，對方說需要伊的帳戶存摺、提款
    卡及密碼，伊有詢問為何要那些東西，對方說是業務需要，
    伊要交付東西給他前，有向他表示要看他的身分證，也要簽
    委託書，對方有讓伊看名為「顏暐峻」的身分證，也有簽委
    託書，委託書是證明伊有將東西交給他，伊也怕他拿了伊的
    東西會去騙人，所以寫委託書，案發時在97年剛好身分證換
    新的，一般人要偽造的話，伊覺得可能有點難度，所以伊才
    相信他所拿的身分證，伊有對照過他的臉型與身分證的相似
    度很高，才相信那個人是他，伊後來有打電話去詢問，對方
    表示還在辦理，之後伊父親死亡，就沒有再忙這件事，沒有
    隔多久，就接到通知，伊在警局有說跟顏暐峻簽委託書，名
    叫顏暐峻有到場，發覺不是這個人拿伊的存摺資料，應該是
    有人冒用顏暐峻的證件；伊是被騙的等語。
四、經查：
  (一)被害人蔡雪珠經詐騙集團成員佯稱：其媳婦潘如芳要購買股
    票，需匯款云云，致蔡雪珠不疑有他，而於97年7 月25日中
    午12時許，前往國泰世華商業銀行東高雄分行，依指示轉帳
    5 萬元至被告前揭帳戶等節，業據蔡雪珠於警詢時指訴綦詳
    ，復有蔡雪珠提出之國泰世華銀行存摺內頁影本、被告前揭
    帳戶交易明細資料各1 份在卷可稽（見偵卷第10至11頁、第
    15 至16 頁），是此部分事實自堪認定。
  (二)按幫助犯之成立，必須行為人主觀上具有幫助之故意，客觀
    上具有幫助之行為。詳言之，必須行為人基於幫助正犯犯罪
    之意思，於行為前或實施中給正犯以精神上或物質上之助力
    ，而參與犯罪構成要件以外之積極或消極行為，以助成正犯
    犯罪之實施為要件。而本件被告確有將系爭帳戶之存摺及密
    碼等物交予他人，而上開帳戶嗣後亦供作詐騙被害人之用，
    已如前述。惟觀之被告提出之委託證明書，內載：委託人柯
    銘芳受委託人顏暐峻先生代辦銀行貸款事項，因要用到銀行
    存款簿乙本（國泰世華銀行000000000000）及存款金融卡乙
    張（國泰世華銀行000000000000）和存簿私章乙枚，於97年
    7 月11日交由受委託人代辦銀行貸款事項，預計於97年7 月
    17日歸還委託人銀行存款簿及金融提款卡和存簿私章，恐說
    無憑，特立此證明書乙份等情，並由被告及顏暐峻簽名為證
    ，有委託證明書1 份在卷可佐（見偵卷第26頁），足認被告
    交付前揭帳戶之存摺、提款卡等物之目的，係為辦理貸款者
    。再者，證人顏暐峻於警詢中證稱：伊曾經遺失過身分證，
    於97年8 月初收到上海儲蓄商業銀行鳳山分行通知，要伊前
    往該銀行釐清帳戶內有異常款項匯入情事，因伊從未在該銀
    行開立帳戶使用，所以前往查明真相，發現是遭人用伊的身
    分證及健保卡雙證件之年籍、姓名資料辦理開戶使用，而證
    件的照片不是伊本人，伊也從未在網路上刊登可幫忙辦理銀
    行信用貸款事項等情（見偵卷第8 頁），復提出其身分證影
    本、財團法人金融聯合徵信中心資料及上海儲蓄商業銀行鳳
    山分行書面通知各1 份以實其說（見偵卷第11、24至25頁）
    ；另經原審法院向上海儲蓄商業銀行鳳山分行（下稱上海商
    銀）函調顏暐峻上開帳戶之開戶資料及交易明細，發覺開戶
    資料內身分證影本上照片與顏暐峻提出之身分證上照片迥異
    ，且開戶申請人親簽欄內顏暐峻之署名與顏暐峻（本人）在
    警詢筆錄內署名，不論字體大小、勾勒、其他特徵均不相同
    ，有顏暐峻警詢筆錄、身分證影本、上海商銀函文暨附件、
    原審勘驗筆錄在卷可稽（見偵卷第6 至9 頁、第11頁；見原
    審二卷第9 至12頁、第25頁）。是確實有人假冒顏暐峻之身
    分，並偽造顏暐俊之身分證及健保卡持之行使，因而被告上
    開辯稱：有人冒用顏暐峻的證件，伊是被騙的等語，應非無
    據。
  (三)至於檢察官上訴意旨雖稱：『被告所述，實違經驗法則』、
    『再再啟人疑竇』、『原判決所認，顯與論理法則相悖』乙
    節；經查，以一般人「自私自利」之通性，如被告係故意幫
    助詐欺取財，則被告所求為何？公訴人就此最根本問題之舉
    證，付之闕如；再者，犯罪行為係非一般人之常態行為，在
    一般人之日常行為中，所占比例甚微；亦即此等變態、偶發
    行為是否可以一般正常人處理日常事務之模式，等同論之？
    亦有爭議；更何況事件之發生，常伴隨當時之外部環境條件
    而發展，因而涉及個人當時之主觀犯意認定，如無確切之客
    觀證據資料以為證明，自難由旁人以事後主觀臆測之詞推斷
    當時之情況，是公訴人在未提出任何新的客觀證據資料下，
    自難僅以上開空談，令人信服。
  (四)綜上各情，被告為避免帳戶遭濫用，而簽訂委託證明書，核
    對拿取其前揭帳戶者之身分證，和一般出售帳戶與詐騙集團
    使用者，係任意交付帳戶給真實姓名不詳者不同，顯然被告
    交付前揭帳戶之本意在於借貸，主觀上並無提供帳戶予詐騙
    集團使用之意，自難僅因其交付帳戶予他人，及被害人蔡雪
    珠確因受騙而將金錢匯入被告前揭帳戶等客觀行為，即遽認
    被告主觀上有幫助詐欺之犯意；縱然被告因個人之思慮不週
    而發生本件之結果，因我國刑法並無『過失』幫助詐欺取財
    罪之規定，是亦無由構成幫助詐欺取財罪（限於故意犯）。
    至於被告是否因上開過失而構成他人權益之損害，則屬私法
    上之過失侵權行為之範疇，不再贅述。
五、本件依檢察官所提出之證據方法及法院依職權及聲請所為各
    項查證，無從認定被告主觀上有提供前揭帳戶予詐騙集團作
    為詐欺取財工具之犯意，即其證明尚難謂已達一般人可確信
    為真實，亦即無其他合理懷疑而達有罪確信之程度。本件被
    告之犯行尚屬不能證明，即應為被告無罪之諭知。
六、原審因而以不能證明被告犯詐欺取財罪，而為被告無罪之諭
    知，核無違誤；檢察官上訴意旨，猶執前詞，指摘原判決不
    當，為無理由，應予駁回。
據上論斷，應依刑事訴訟法第368 條，判決如主文。
本案經檢察官高大方到庭執行職務。
中    華    民    國   100    年    3     月    23    日
                  刑事第四庭    審判長法  官  蕭權閔
                                      法  官  莊松泉
                                      法  官  吳進寶
以上正本證明與原本無異。
不得上訴。
中    華    民    國   100    年    3     月    23    日
                                      書記官  唐奇燕